【裁判字號】    97,重訴,75
【裁判日期】    980831
【裁判案由】    清償債務
【裁判全文】
臺灣桃園地方法院民事判決              97年度重訴字第75號
原      告  桃園縣桃園市農會
法定代理人  酉○○
訴訟代理人  林凱律師
複  代理人  蔡文燦律師
            顏碧志律師
被      告  天○○
            辰○○
            卯○○
            申○○
            巳○
            未○○
            午○○
            丙○○
            亥○○
            地○○
            壬○
                        1號4.
            甲○○
上列一人
訴訟代理人  乙○○    住台北縣.
            陳鼎正律師
複  代理人  吳恩篤律師
被告兼戊○承受訴訟人
            丁○○    住台北市.
上列當事人間請求清償債務事件，於民國98年8 月19日辯論終結
，本院判決如下：
    主      文
被告天○○、辰○○、申○○、巳○、未○○、午○○應連帶給
付原告新台幣肆仟陸佰萬元，及自民國八十一年六月十三日起至
清償日止，按年息百分之九計算之利息，並自民國八十一年七月
十三日起至清償日止，在六個月以內者，按上開利率百分之十，
超過六個月者，按上開利率百分之二十計算之違約金。
被告丙○○、天○○、卯○○應連帶給付原告新台幣肆仟萬元，
及自民國八十七年一月二十日起至清償日止，按年息百分之九計
算之利息，並自民國九十六年十二月二十日起至清償日止，按上
開利率百分之二十計算之違約金。
被告甲○○於自被繼承人柯新發所繼承財產限度內、被告丁○○
於自被繼承人柯新發所繼承財產及自被繼承人戊○所繼承柯新發
財產之限度內，與被告天○○、亥○○連帶給付原告新台幣肆仟
萬元，及自民國九十一年九月二十五日起至清償日止，按年息百
分之九計算之利息，並自民國九十六年十二月二十日起至清償日
止，按上開利率百分之二十計算之違約金。
被告壬○、地○○應連帶給付原告新台幣肆仟萬元，及自民國九
十一年九月二十七日起至清償日止，按年息百分之九計算之利息
，並自民國九十六年十二月二十日起至清償日止，按上開利率百
分之二十計算之違約金。
原告其餘之訴駁回。
訴訟費用由被告天○○、辰○○、申○○、巳○、未○○、午○○連帶負擔百分之二十八，被告丙○○、天○○、卯○○連帶負
擔百分之二十四，被告甲○○於自被繼承人柯新發所繼承財產限
度內、被告丁○○於自被繼承人柯新發所繼承財產及自被繼承人
戊○所繼承柯新發財產之限度內與被告天○○、亥○○連帶負擔
百分之二十四，被告地○○、壬○連帶負擔百分之二十四。
本判決原告勝訴部分，於原告分別以新台幣壹仟伍佰拾肆萬元
為被告天○○、辰○○、申○○、巳○、未○○、午○○供擔保
、以新台幣壹仟佰拾肆萬元為被告丙○○、天○○、卯○○
供擔保、以新台幣壹仟佰拾肆萬元為被告天○○、亥○○、
甲○○、丁○○供擔保、以新台幣壹仟佰拾肆萬元為被告地
○○、壬○供擔保後，得假執行。但被告甲○○如以新台幣肆仟
萬元為原告預供擔保，得免為假執行。
原告其餘假執行之聲請駁回。
    事實及理由
壹、程序事項
一、本件原告係依據其與被告及被告之被繼承人間之消費借貸法
    律關係為請求，而據兩造借款時所簽立桃園縣桃園市農會約
    定書第12條：「立約人對貴會所負之各宗債務，合意以台灣
    桃園地方法院為第一審管轄法院。」（卷一第38-40 、44-4
    6 、50-52 、56-58 頁），則依此合意管轄之約定，本院有
    管轄權，合先敘明。
二、被告天○○、辰○○、卯○○、申○○、巳○、未○○、午
    ○○、丙○○、亥○○、地○○、壬○、丁○○經合法通知
    未於本院最末言詞辯論期日到場，核無民事訴訟法第386 條
    所列各款情形，爰另依原告之聲請，由其一造辯論而為判決
    。
三、按訴狀送達後，原告不得將原訴變更或追加他訴，但擴張或
    減縮應受判決事項之聲明者，則不在此限，民事訴訟法第25
    5 條第1 項第3 款定有明文。又按原告於判決確定前，得撤
    回訴之全部或一部，同法第262 條第1 項前段亦有明文。經
    查，本件原告起訴時以兩造間之消費借貸關係，請求清償借
    款，並聲明：(一)被告天○○、辰○○、申○○、黃卻、未○○、午○○應連帶給付原告新台幣 (下同)4600 萬元，及自
    民國81年6 月13日起至清償日止，按年息9 ％計算之利息，
    暨自81年7 月13日起至清償日止，在6 個月以內，按上開利
    率10 ％ ，超過6 個月者，按上開利率20％計算之違約金；
    (二)被告丙○○、天○○、卯○○應連帶給付原告4000萬元，
    及自81 年6月13日起至清償日止，按年息9 ％計算之利息，
    暨自81 年7月13日起至清償日止，按上開利率20％計算之違
    約金；(三)被告天○○、亥○○、甲○○、丁○○、戊○（已
    歿）、及辛○○、寅○○、丑○○、癸○○、子○○應連帶
    給付原告4000萬元，及自81年6 月13日起至清償日止，按年
    息9 ％計算之利息，暨自81年7 月13日起至清償日止，按上
    開利率20％計算之違約金；(四)被告壬○、地○○應連帶給付
    原告4000萬元，及自81年6 月13日起至清償日止，按年息9
    ％計算之利息，暨自81年7 月13日起至清償日止，按上開利
    率20％計算之違約金。嗣原告上開借款債權，已因拍賣抵押
    物而部分受償，故變更上開第(二)、(三)、(四)項聲明為：(二)被告
    丙○○、天○○、卯○○應連帶給付原告4000萬元，及自87
    年1 月20日起至清償日止，按年息9 ％計算之利息，暨自96
    年12月20日起至清償日止，按上開利率20％計算之違約金；
    (三)被告天○○、亥○○、甲○○、丁○○、戊○、辛○○、
    寅○○、丑○○、癸○○、子○○應連帶給付原告4000萬元
    ，及自91年9 月25日起至清償日止，按年息9 ％計算之利息
    ，暨自96年12月20日起至清償日止，按上開利率20％計算之
    違約金；(四)被告壬○、地○○應連帶給付原告4000萬元，及
    自91年9 月27日起至清償日止，按年息9 ％計算之利息，暨
    自96年12月20日起至清償日止，按上開利率20％計算之違約
    金（卷一第180 頁）。嗣原告以辛○○、寅○○、丑○○、
    癸○○、子○○並非柯新發之繼承人，故而於97年7 月3 日
    具狀撤回對渠等5 人之起訴（卷一第219-221 頁）。是以，
    原告前揭聲明之變更，僅係減縮應受判決事項，而前揭撤回
    亦係於判決確定前所為，揆諸前述，自應予以准許。
四、又戊○業於98年4 月24日死亡，其第一順位法定繼承人全體
    即配偶己○○○、子女柯維寬、柯瓊珠、柯瓊娥、柯瓊芬、
    柯佳宏業已於法定期限內向台灣板橋地方法院聲明拋棄繼承
    （台灣板橋地方法院98年度司繼字第10號，卷二第161- 171
    頁），其第二順位法定繼承人即父母業已辭世，第三順位法
    定繼承人即其兄弟姊妹甲○○、丁○○，其中甲○○已於法
    定期限內向台灣板橋地方法院聲明拋棄繼承（台灣板橋地方
    法院98年度司繼字第955 號，卷二第172 頁），故應由被告
    丁○○為其法定繼承人而為承受訴訟，惟因當事人未為承受
    訴訟之聲明，故經本院依民事訴訟法第178 條之規定裁命其
    續行訴訟（卷二第174頁）。
貳、實體事項
一、原告主張：訴外人申○○、巳○、未○○、午○○之被繼承
    人黃統明於93年4 月10日死亡；被告甲○○、丁○○、戊○
    之被繼承人訴外人柯新發已於93年6 月10日死亡，合先序明
    。本件借款情形如下：
  (一)訴外人黃統明借款，被告天○○、辰○○擔任其連帶保證人
    部分：
  1.按繼承人自繼承開始時，除本法另有規定外，承受被繼承人
    財產上之一切權利、義務。但權利、義務專屬於被繼承人本
    身者，不在此限，民法第1148條規定甚明；又因金錢債務非
    專屬被繼承人之義務，是以被告申○○、巳○、未○○、午
    ○○應承受其被繼承人黃統明留下之債務，並連帶對債權人
    負清償責任。
  2.訴外人黃統明於81年3 月12日，邀同被告天○○、辰○○為
    其連帶保證人，向原告借款4600萬元，並約定借款期間自81
    年3 月12日至82年3 月12日止，利息以年利率9 ％計算按月
    付息，且逾期付息或到期未履行債務時，自逾期之日起6 個
    月以內部分，加放款利率10％，逾6 個月以上者，超過部分
    加放款利率20％計付之違約金。詎料，訴外人黃統明僅給付
    截至81年6 月12日之利息，之後即未依約還款，因之被告天
    ○○、辰○○、申○○、巳○、未○○、午○○應連帶清償
    4600萬元之借款及約定利息、違約金予原告。
  (二)被告丙○○借款，被告天○○、卯○○擔任其連帶保證人部
    分：
    被告丙○○於81年3 月12日，邀同被告天○○、卯○○為其
    連帶保證人，向原告借款40,000,000元，並約定借款期間自
    81 年3月12日至82年3 月12日止，利息以年利率9 ％計算按
    月付息，且逾期付息或到期未履行債務時，自逾期之日起6
    個月以內部分，加放款利率10％，逾6 個月以上者，超過部
    分加放款利率20％計付之違約金。詎料，被告丙○○僅給付
    截至81年6 月11日之利息，之後即未依約還款，因之被告丙○○、天○○、卯○○應連帶清償4000萬元之借款及約定之
    利息、違約金予原告。
  (三)訴外人柯新發借款，由被告天○○、亥○○擔任連帶保證人
    部分：
  1.如前所述，民法以概括繼承為原則，且金錢債務並非專屬被
    繼承人之義務，故被告甲○○、丁○○、戊○應承受其被繼
    承人柯新發所留下之債務，連帶對債權人負清償責任。
  2.被告天○○、亥○○於81年3 月12日，應訴外人柯新發之邀
    請，為其連帶保證人，向原告借款4000萬元，並約定借款期
    間自81年3 月12日至82年3 月12日止，利息以年利率9 ％計
    算，且逾期付息或到期未履行債務時，自逾期之日起6 個月
    以內部分，加放款利率10％，逾6 個月以上者，超過部分加
    放款利率20％計付之違約金。詎料，訴外人柯新發僅給付截
    至81年6 月11日之利息，之後即未依約還款，因之被告天○○、亥○○、甲○○、丁○○、戊○應應連帶給付原告4000
    萬元之借款及約定之利息、違約金。
  (四)被告壬○借款，被告天○○、地○○擔任其連帶保證人部分
    ：被告壬○於81年3 月12日，邀同被告天○○、地○○為其
    連帶保證人，向原告借款4000萬元，並約定借款期間自81年
    3 月12日至82年3 月12日止，利息以年利率9 ％計算，且逾
    期付息或到期未履行債務時，自逾期之日起6 個月以內部分
    ，加放款利率10％，逾6 個月以上者，超過部份加放款利率
    20 ％ 計付之違約金。詎料，被告壬○僅給付截至81年6 月
    12日之利息，之後即未依約還款，故被告壬○、地○○應連
    帶清償4000萬元之借款及約定之利息、違約金予原告。
  (五)又因上開(三)、(四)、(二)、(一)借款，均係以被告天○○所有台北
    市○○區○○段1 小段20地號土地為借款擔保分別設定金額
    4800萬元、4800萬元、4800萬元、5520萬元之第一、二、三
    、四順位之抵押權，該筆土地業經台灣士林地方法院強制執
    行拍得1280萬元，並經該院製作分配表並扣除執行費與土地
    增值稅後，原告已以第一、二、三順位抵押權人之地位分別
    受領4800萬元、4800萬元、31,135,860元之分配金額，第四
    順位抵押權所擔保之債權則未獲分配。是以，本件請求之本
    金、利息及違約金如下：
  1.上開(三)之訴外人柯新發、亥○○、天○○借款部分：
  (1)本金為4000萬元；利率為週年利率9 ％；利息期間為自81
    年6 月12日起至96年12月19日（上開分配表計息末日）止，
    共計5669日。
  (2)自81年7 月12日起至96年12月19日止之違約金為10,941,041
    元。
  (3)依上開利率計算，每日利息應為9,863 元（計算式：本金40
    ,000,000 元 ×週年利率9 ％÷365 天＝9,863 元/ 天）。
  (4)分配額：4800萬元。經首先抵充上開違約金後剩餘37,058,9
    59元（計算式：48,000,000－10,941,041＝37,058,959）；
    再先抵充利息3757天（計算式：37,058,959÷每日利息9,86
    3 ＝3757天）。
  (5)自81年6 月12日起算3757天，為91年9月24日。
  (6)據上，本件請求訴外人柯新發等借款部分之利息應自91年9
    月25日起至清償日止，按年息9 ％計算；違約金則應自96年
    12月20日起至清償日止，按上開利率20％計算。
  2.上開(四)之被告壬○、地○○借款部分：
  (1)本金為4000萬元。利率為週年利率9 ％。期間為自81年6 月
    13日起至96年12月19日（上開分配表計息末日）止，共計
    5669日。
  (2)自81年7 月14日起至96年12月19日止之違約金為10,938,082
    元。
  (3)依上開利率計算，每日利息應為9,863 元（計算式：本金40
    ,000,000 元 ×週年利率9 ％÷365 天＝9,863 元/ 天）。
  (4)分配額：4800萬元。經首先抵充上開違約金後剩餘37,061,9
    18元（計算式：48,000,000－10,938,082＝37,061,918）；
    再先抵充利息3758天（計算式：37,061,918÷每日利息9,86
    3 ＝3758天）。
  (5)自81年6 月13日起算3758天，為91年9月26日。
  (6)據上，本件請求被告壬○等借款部分之利息應自91年9 月27
    日起至清償日止，按年息9 ％計算；違約金則應自96年12月
    20日起至清償日止，按上開利率20％計算。
  3.上開(二)之被告丙○○、天○○、卯○○借款部分：
  (1)本金為4000萬元。利率為週年利率9 ％。期間為自81年6 月
    12日起至96年12月19日（上開分配表計息末日）止，共計56
    69日。
  (2)自81年7 月12日起至96年12月19日止之違約金為10,941,041
    元。
  (3)依上開利率計算，每日利息應為9,863 元（計算式：本金40
    ,000,000 元 ×週年利率9 ％÷365 天＝9,863 元/ 天）。
  (4)分配額：31,135,860元。經首先抵充上開違約金後剩餘20,1
    94,819元。（計算式：31,135,860－10,941,041＝20,194,8
    19）；再先抵充利息2048天（計算式20,194,819元÷每日利
    息9,863 ＝2048天）。
  (5)自81年6 月13日起算2048天，為87年1 月19日。
  (6)據上，本件請求被告丙○○等借款部分之利息應自87年1 月
    20日起至清償日止，按年息9 ％計算；違約金則應自96年12
    月20日起至清償日止，按上開利率20％計算。
  (六)爰依原告與被告及被告之被繼承人間之借款及連帶保證契約
    關係、消費借貸法律關係、繼承法律關係，請求被告連帶給
    付本件借款。並聲明：
  1.被告天○○、辰○○、申○○、巳○、未○○、午○○應連
    帶給付原告4600萬元及自81年6 月13日起至清償日止，按年
    息9 ％計算之利息，暨自81年7 月13日起至清償日止，在6
    個月以內者，按上開利率10％，超過6 個月者，按上開利率
    20％計算之違約金。
  2.被告丙○○、天○○、卯○○應連帶給付原告4000萬元，及
    自87年1 月20日起至清償日止，按年息9 ％計算之利息，暨
    自96年12月20日起至清償日止，按上開利率20％計算之違約
    金。
  3.被告天○○、亥○○、甲○○、丁○○、戊○應連帶給付原
    告4000萬元，及自91年9 月25日起至清償日止，按年息9％
    計算之利息，暨自96年12月20日起至清償日止，按上開利率
    20％計算之違約金。
  4.被告壬○、地○○應連帶給付原告4000萬元，及自91年9 月
    27日起至清償日止，按年息9 ％計算之利息，暨自96年12月
    20日起至清償日止，按上開利率20 ％ 計算之違約金。
  5.願供擔保，請准宣告假執行。
二、被告甲○○則以：
  (一)原告主張其與訴外人柯新發間有本件消費借貸契約存在，自
    應對於消費借貸契約存在、已交付借款之事實負舉證責任。
    惟查，由原告所提出之借據、借款申請書、約定書中柯新發
    之簽名，由肉眼觀察已未能判斷是否一致；另由原告提出之
    之轉帳收入傳票與取款憑條，其時間記載均係記載為81年3
    月12日所做成，其中「黃統明」、「丙○○」、「柯新發」
    、「壬○」之簽名顯為同一人所為，並非各存戶所為，則可
    見領款人並非本人，又無證據顯示柯新發有授權他人領款，
    則可見原告並未交付本件借款予柯新發；再者，由同案被告
    卯○○所提出之台灣板橋地方法院96年度訴緝字第163 號偽
    造文書案件中之柯新發調查筆錄顯示，柯新發於該案中即已
    具體否認原告提出之借款申請書等文件為其所簽名用印，亦
    未參與對保。況柯新發在生前係以捕魚為生，家境貧困，為
    低收入戶，根本不符合申貸資格，更無力還款，原告豈有准
    予借貸如此高額借款，而柯新發死後遺產亦僅有繼承取得持
    分約6 、7 坪土地及坐落其上於其生前獨居之破舊房屋，嗣
    由戊○繼承，並無其他財產，顯見原告係違法放貸。是以，
    否認兩造間有借貸關係存在。
  (二)縱認兩造間有借貸關係存在，然訴外人柯新發既係自81年6
    月12日起即未依約繳付利息，則依約定書第5 條第1 項之規
    定：「立約人對貴會所付一切債務，如有做列情形之一時，
    無需由貴會事先通知或催告，貴會得隨時減少對立約人之授
    信額度或縮短借款期限或視為全部到期：（一）債務人任何
    一宗債務部依約清償本金或利息者。」，原告於81年6 月12
    日起即此得依約請求遲延利息及違約金，卻遲至97年3 月11
    日始為本件請求，已逾15年請求權時效；而縱認請求權時效
    係以借款到期日之82年3 月12日起算，原告亦卻怠於行使權
    利，至借款人柯新發過事後，原告於請求權時效將屆滿前一
    日始提起本件訴訟，有違公平正義，屬權利濫用。
  (三)再者，被告甲○○與柯新發久未聯繫，直至收受本件起訴狀
    始知柯新發已經死亡，並已辦理拋棄繼承在案，業經台灣板
    橋地方法院以97年度繼字第1644號受理准予備查在案，是柯
    新發債務應與被告無關。
  (四)又縱認被告甲○○上開拋棄繼承並非合法，惟依現行之民法
    繼承編施行法第1-3 條第5 項之規定：「繼承在民法繼承篇
    中華民國98年5 月22日修正施行前開始，繼承人因不可歸責
    於己之事由或為同居共財者，於繼承開始時無法知悉繼承債
    務之存在，致未能於修正施行前之法定期間為限定或拋棄繼
    承，且由其繼續履行債務顯失公平者，於修正施行後，以所
    得遺產為限，負清償責任。」。查本件柯新發並未與被告同
    居共財，且向來以捕魚為生，家境貧困，根本不可為本件貸
    款，被告顯無從知悉柯新法有如此龐大債務存在，致未能於
    法定期限內為拋棄繼承，且並未繼承柯新發任何財產，是若
    由被告履行債務顯失公平，依前揭法文，自應判令被告於所
    得柯新發遺產為限，負清償責任。並聲明：1.原告之訴駁回
    。2.如受不利益判決，願供擔保免為假執行。
三、被告卯○○雖未於本院最末言詞辯論到庭，為據其前於本院
    97年7 月18日、97年8 月15日、97年9 月19日、97年10月22
    日、97年11月14日行言詞辯論程序時曾到庭表示伊確有向原
    告借款，本件四筆借款係因伊需大筆資金欲向原告貸款，而
    原告規定要加入會員才能貸款，且每一會員最多僅得貸款40
    00或6000萬元，故伊以每人30萬元之代價給人頭，讓人頭先
    成會員會員，再辦理貸款，都有經過人頭得同意，且由伊做
    連帶保證人，伊認識天○○、亥○○，其他人可能是為天○○或亥○○找來的人頭，對於原告之本件請求沒有意見等語
    。
四、被告天○○、辰○○、申○○、巳○、未○○、午○○、丙○○、亥○○、地○○、壬○、被告兼戊○承受訴訟人丁○○未於言詞辯論期日到場，亦未提出書狀作何聲明或陳述。
五、本院之判斷：
  (一)原告主張本件借款人黃統明已於93年4 月10日死亡，其法定
    繼承人為申○○（二弟）、巳○（大妹）、未○○（二妹）
    、午○○（三妹），且渠等未為拋棄繼承等情，業據原告提
    出繼承系統表、戶籍謄本（卷一第12-22 頁），並經本院函
    詢台灣雲林地方法院回覆在案（卷一第139 頁），足堪認定
    。
  (二)原告主張本件借款人柯新發於93年6 月10日死亡，其法定繼
    承人為被告甲○○（大姊）、丁○○（大弟）、戊○（二弟
    ，歿於98年4 月24日）一節，業據其提出繼承系統表、戶籍
    謄本（卷一第23-35 頁），亦堪認定。又經本院函詢台灣板
    橋地方法院以97年4 月28日板院輔家科春穎字027011號回覆
    尚無受理被繼承人為柯新發之繼承人聲請拋棄繼承、限定繼
    承事件（卷一第94頁），則被告甲○○、丁○○、戊○應為
    柯新發之繼承人一節，足堪認定。至被告甲○○雖以其已於
    97年5 月29日向台灣板橋地方法院聲明對於被繼承人柯新發
    拋棄繼承一事，並提出該院97年6 月18日板院輔家福97年度
    繼字第1644號函文為證（卷二第79頁），且經本院向台灣板
    橋地方法院調閱該案卷核閱無訛。惟按於98年5 月22日修正
    前之民法第1174條第1 項、第2 項規定：「繼承人得拋棄繼
    承。前項拋棄，應於知悉其得繼承之時起三個月內，以書面
    向法院為之。」，又法院於辦理該拋棄繼承事件時，僅係形
    式上予以備查，並未實質審查其是否於法定期限內拋棄繼承
    ；而查被繼承人柯新發既係於93年6 月10日死亡，被告甲○○為其大姊，親屬關係頗為緊密，且柯新發未婚亦無子嗣，
    而據戊○訴訟代理人庚○○到庭陳稱：柯新發後事係由戊○
    辦理（卷一第144 頁），是以，柯新發既未婚又無子嗣，則
    其死亡後，衡情辦理其身後事者自當聯繫其最近親屬，被告
    甲○○理應於柯新發死亡後不久當即已知悉其死亡一情，然
    卻迄至柯新發死亡後近4 年、原告起訴後始為繼承拋棄之聲
    明，顯已逾拋棄繼承之法定期限，其拋棄繼承自不生效力。
    是以，被告甲○○抗辯其非柯新發之繼承人一節，尚難採憑
    。
  (三)原告主張上開(一)、(二)、(四)筆借款，業據提出與其所述相符之
    該3 筆借款之借款申請書各1 紙、借據各1 紙、桃園縣桃園
    市農會約定書各3 份、擔保放款明細分類卡各1 紙、桃園縣
    農會支出傳票各1 紙、活期儲蓄存款取款憑條各1 紙、印鑑
    證明各3 紙、承諾書各3 紙為證（卷一第36-47 、54-59 、
    90、91、93、153 、154 、155 、222 、224 、225 、229
    、231 、232 頁），並經被告卯○○到庭表示不爭執，被告
    天○○、辰○○、申○○、巳○、未○○、午○○、丙○○
    、地○○、壬○則經本院合法之通知，於言詞辯論期日未到
    場，亦未提出任何準備書狀或證據資料作何答辯聲明或陳述
    以為爭執，依民事訴訟法第280 條第3 項前段準用同法條第
    1 項前段之結果，視同對於原告主張之事實自認，堪信此部
    分原告主張之事實為真。
  (四)原告主張上開(三)之柯新發等借款，業據提出與其所述相符之
    借款申請書1 紙、借據1 紙、桃園縣桃園市農會約定書3 份
    、擔保放款明細分類卡1 紙、桃園縣農會支出傳票1 紙、活
    期儲蓄存款取款憑條1 紙、印鑑證明、承諾書為證（卷一第
    48-53 、92、155 、223 、230 頁），且被告天○○、亥○○則經本院合法之通知，於言詞辯論期日未到場，亦未提出
    任何準備書狀或證據資料作何答辯聲明或陳述以為爭執，依
    民事訴訟法第280 條第3 項前段準用同法條第1 項前段之結
    果，視同對於原告主張之事實自認，是原告主張借款事實已
    堪認定。被告甲○○雖以前揭情詞置辯，惟查：
  1.被告爭執上開借據、借款申請書、約定書、承諾書中柯新發
    簽名之真實性，惟被告並未能提出柯新發生前之書寫簽名以
    供比對證實其質疑，且經本院調閱柯新發於83年6 月24日向
    中華郵政股份有限公司開立帳戶之申請書原本（卷二第45頁
    ），觀察其上柯新發之簽名與前揭文件上簽名，其書寫之特
    徵、筆順、筆勢、轉折、勾勒及其神韻，均屬相似，應係同
    一人所寫，其所用印文亦與前揭原告提出之文件相似，又經
    本院傳訊證人即原告當時對保人員戌○○到庭證稱：農會對
    保一定要本人到場，伊於辦理本件借款對保程序時，確有請
    柯新發本人到場對保、簽名，並核對本人身分證等語（卷二
    第98-100頁），堪認前揭文件確係柯新發本人所為，被告此
    部分抗辯，應不足採。至柯新發雖曾因同案被告卯○○於台
    灣板橋地方法院96年度訴緝字第163 號偽造文書案件，於85
    年7 月18日經員警進行訪談並製作調查筆錄時否認有為本件
    貸款及前揭文件上簽名用印之真實性云云（卷二第80-82 頁
    ），惟柯新發於接受調查時亦坦言曾於三峽鎮郵局開戶，則
    前揭郵局開戶之簽名當係柯新發親筆所為，而該郵局開戶簽
    名、用印又與原告所提出之前揭借款文件上簽名、用印相符
    ，業如前述，而考量柯新發為本件借款人之利害關係地位，
    又因涉及卯○○之刑事案件而遭訪談，堪認柯新發於接受調
    查時所為上開供述應係為脫免責任而未吐實，自不足採。
  2.被告抗辯於柯新發在生前係以捕魚為生，家境貧困，為低收
    入戶，根本不符合申貸資格，更無力還款，原告豈有准予借
    貸如此高額借款，顯見原告係違法放貸。惟原告是否有未經
    徵信而違反辦理放貸，當屬原告是否因此而需負刑事責任或
    相關主管機關得予處罰之問題，此和原告與柯新發間之借款
    關係之成立與否，並無關連，被告據此抗辯，顯無理由。
  3.被告以原告提出之桃園縣農會支出傳票之轉帳收入傳票與取
    款憑條（卷一第153-156 頁），其時間記載均係記載為81年
    3 月12日所做成，其中「黃統明」、「丙○○」、「柯新發
    」、「壬○」之簽名顯為同一人所為，據以質疑原告所交付
    借款之人另有其人，並未交付予柯新發云云。惟考諸金融機
    構之領款手續，本無需本人親自臨櫃辦理，僅需確認帳號、
    存摺、印章正確即可，原告既已將借款匯入柯新發於農會所
    開立之帳戶內，則當業已履行其付款義務，至於柯新發帳戶
    內之存款係由何人執存摺、印章為領取，則非所問。被告據
    此抗辯，亦難憑採。
  4.被告抗辯本件借款已罹於民法第125 條之15年時效云云。惟
    按消滅時效，自請求權可行使時起算。經查，依兩造簽立之
    貸款申請書、本件借款期間為81年3 月12日起至82年3 月12
    日止，其間柯新發應依約繳付利息，本金則係於82年3 月12
    日一次清償，是本件借款之還款期限應為82年3 月12日，原
    告於97年3 月11日提起本件訴訟請求清償借款，其清償借款
    請求應尚未罹於15年時效。至柯新發係自81年6 月12日起即
    未依約繳付利息一節，雖為兩造所不爭執，且原告與柯新發
    所簽立之桃園縣桃園市農會約定書第5 條第1 項之規定：「
    立約人對貴會所付一切債務，如有做列情形之一時，無需由
    貴會事先通知或催告，貴會得隨時減少對立約人之授信額度
    或縮短借款期限或視為全部到期：（一）債務人任何一宗債
    務部依約清償本金或利息者。」，惟此加速條款之約定，係
    賦予原告於借款人未依約清償本息時之得一併請求所有借款
    金額之權利，原告自得選擇行使與否，而非一有上開情形發
    生時，原告必須向借款人為返還借款請求之義務，故被告以
    原告於81年6 月12日起即此得依約請求遲延利息及違約金，
    卻遲至97年3 月11日始為本件請求，已逾15年請求權時效云
    云，並無理由。又原告為借款人，其何時行使清償借款請求
    權本為其所得自由為之，況消滅時效之制度，僅係債務人取
    得拒絕履行之抗辯權，得執以拒絕給付而已，其原有之法律
    關係並不因而消滅，故縱使本件原告於其請求權消滅時效將
    屆滿前1 日始提起本件訴訟，亦無何違反公平正義或權利濫
    用。
  (五)按消費借貸契約，借用人應於約定期限內，返還與借用物種
    類、品質、數量相同之物；又遲延之債務，以支付金錢為標
    的者，債權人得請求依法定利率計算之遲延利息，但約定利
    率較高者，仍從其約定利率，民法第478 條前段、第233 條
    第1 項定有明文；再按數人負同一債務，明示對於債權人各
    負全部給付之責任者，為連帶債務；連帶債務之債權人，得
    對於債務人之全體，同時請求全部之給付，且連帶債務未全
    部履行前，全體債務人仍負連帶責任，民法第478 條前段、
    第233 條第1 項、第272 條第1 項、第273 條分別定有明文
    。又連帶保證之保證人與主債務人負同一債務，對於債權人
    各負全部給付之責任，最高法院45年台上字第1426號判例可
    資參照。又按98年5 月22日修正民法繼承篇前之民法第1148
    條第1 項前段規定：「繼承人自繼承開始時，除本法另有規
    定外，承受被繼承人財產上之一切權利、義務。」（按：民
    法第1148條第2 項於98年5 月22日經修正為：「繼承人對於
    被繼承人之債務，已因繼承所得遺產為限，負清償責任。」
    ，並98年6 月12日生效施行，惟本件繼承開始時點為上開民
    法修正前，故仍應適用舊法）。本件上開(一)、(二)、(三)、(四)之
    借款，借款人黃統明、丙○○、柯新發、壬○自分別81年6
    月13日、81年6 月12日、81年6 月12日、81年6 月13日起未
    清償利息，且借款期限均已於82年3 月12日屆至；而被告申
    ○○、巳○、未○○、午○○為借款人黃統明之繼承人，被
    告甲○○、丁○○及戊○為借款人柯新發之繼承人，戊○死
    亡後，被告丁○○為戊○之繼承人並經本院命其承受訴訟；
    被告天○○及辰○○為上開(一)借款連帶保證人、被告天○○
    及卯○○為上開(二)借款之連帶保證人、被告天○○及亥○○
    為上開(三)借款之連帶保證人、被告地○○為上開(四)借款之連
    帶保證人，自應就各該借款負連帶責任。據此，原告自得依
    消費借貸法律關係、連帶保證法律請求：
  1.被告天○○、辰○○、申○○、巳○、未○○、午○○應連
    帶給付原告4600萬元，及自81年6 月13日起至清償日止，依
    年息9 ％計算之利息，暨自81年7 月13日起至清償日止，在
    6 個月以內者，按上開利率10％計算，超過6 個月者，按上
    開利率20％計算之違約金。
  2.被告丙○○、天○○、卯○○應連帶給付原告4000萬元，及
    自81年6 月12日起至清償日止，依年息9 ％計算之利息，暨
    自81年7 月12日起至清償日止，在6 個月以內者，按上開利
    率10％計算，超過6 個月者，按上開利率20％計算之違約金
    。
  3.被告天○○、亥○○、甲○○、丁○○應連帶給付原告4000
    萬元，及自81年6 月12日起至清償日止，依年息9 ％計算之
    利息，暨自81年7 月12日起至清償日止，在6 個月以內者，
    按上開利率10％計算，超過6 個月者，按上開利率20％計算
    之違約金。
  4.被告壬○、地○○應連帶給付原告4000萬元，及自81年6 月
    13日起至清償日止，依年息9 ％計算之利息，暨自81年7 月
    13日起至清償日止，在6 個月以內者，按上開利率10％計算
    ，超過6 個月者，按上開利率20％計算之違約金。
  (六)又原告主張上開(三)、(四)、(二)、(一)借款，均係以被告天○○所
    有台北市○○區○○段1 小段20地號土地為借款擔保分別設
    定金額4800萬元、4800萬元、4800萬元、5520萬元之第一、
    二、三、四順位之抵押權，該筆土地業經台灣士林地方法院
    強制執行拍得1280萬元，經該院製作分配表並扣除執行費與
    土地增值稅後，原告已以第一、二、三順位抵押權人之地位
    分別受領4800萬元、4800萬元、31,135,860元之分配金額，
    第四順位抵押權所擔保之債權則未獲分配等情，有被告甲○○提出之土地登記簿、原告提出之台灣士林地方法院民事執
    行處95年度執字第30422 號強制執行金額計算書分配表在卷
    可稽（卷一第101-108 頁、182-184 頁），且為被告所不爭
    執，足堪認定。又依原告與上開4 筆借款人及連帶保證人所
    簽立之約定書第7 條規定：「立約人對貴會負擔數宗債務時
    ，如清償人所提出之給付不足清償全部債務者，由貴會指定
    應抵充之債務。前項債務性質相異者，清償人所提出之給付
    ，得由貴會決定其抵充之方法及順序。」。據此，本件原告
    因抵押物拍賣後所受分配之款項尚不足清償本件4 筆借款全
    部之本金、利息及違約金，依前揭約定，原告自得指定其受
    償金額之抵充順序及方法，故原告主張先行抵充借款之違約
    金、利息，應屬有據。依此計算，原告得向被告主張之金額
    ，計算如下：
  1.上開(二)之被告丙○○、天○○、卯○○借款部分：
  (1)本金為4000萬元。利率為週年利率9 ％。期間為自81年6 月
    12 日 起至96年12月19日（上開分配表計息末日）止，共計
    5669 日 。
  (2)自81年7 月12日起至96年12月19日止之違約金為10,941,041
    元。
  (3)依上開利率計算，每日利息應為9,863 元（計算式：本金40
    ,000,000 元 ×週年利率9 ％÷365 天＝9,863 元/ 天，小
    數點以下四捨五入，下同）。
  (4)分配額：31,135,860元。經首先抵充上開違約金後剩餘20,1
    94,819元。（計算式：31,135,860－10,941,041＝20,194,8
    19）；再先抵充利息2048天（計算式20,194,819元÷每日利
    息9,863 ＝2048天）。
  (5)自81年6 月13日起算2048天，為87年1 月19日。
  (6)據上，本件請求被告丙○○等借款部分之利息應自87年1 月
    20日起至清償日止，按年息9 ％計算；違約金則應自96年12
    月20日起至清償日止，按上開利率20％計算。
  2.上開(三)之訴外人柯新發、亥○○、天○○借款部分：
  (1)本金為4000萬元。利率為週年利率9 ％。期間為自81年6 月
    12 日 起至96年12月19日（上開分配表計息末日）止，共計
    5669 日 。
  (2)自81年7 月12日起至96年12月19日止之違約金為10,941,041
    元。
  (3)依上開利率計算，每日利息應為9,863 元（計算式：本金40
    ,000,000 元 ×週年利率9 ％÷365 天＝9,863 元/ 天）。
  (4)分配額：4800萬元。經首先抵充上開違約金後剩餘37,058,9
    59元（計算式：48,000,000－10,941,041＝37,058,959）；
    再先抵充利息3757天（計算式：37,058,959÷每日利息9,86
    3 ＝3757天）。
  (5)自81年6 月12日起算3757天，為91年9月24日。
  (6)據上，本件請求訴外人柯新發等借款部分之利息應自91年9
    月25日起至清償日止，按年息9 ％計算；違約金則應自96年
    12月20日起至清償日止，按上開利率20％計算。
  3.上開(四)之被告壬○、地○○借款部分：
  (1)本金為4000萬元。利率為週年利率9 ％。期間為自81年6 月
    13 日 起至96年12月19日（上開分配表計息末日）止，共計
    5669 日 。
  (2)自81年7 月14日起至96年12月19日止之違約金為10,938,082
    元。
  (3)依上開利率計算，每日利息應為9,863 元（計算式：本金40
    ,000,000 元 ×週年利率9 ％÷365 天＝9,863 元/ 天）。
  (4)分配額：4800萬元。經首先抵充上開違約金後剩餘37,061,9
    18元（計算式：48,000,000－10,938,082＝37,061,918）；
    再先抵充利息3758天（計算式：37,061,918÷每日利息9,86
    3 ＝3758天）。
  (5)自81年6 月13日起算3758天，為91年9月26日。
  (6)據上，本件請求被告壬○等借款部分之利息應自91年9 月27
    日起至清償日止，按年息9 ％計算；違約金則應自96年12月
    20日起至清償日止，按上開利率20％計算。
  (七)末按，民法繼承編施行法業於98年6 月10日增訂第1-3 條，
    該法文第5 項規定：「繼承在民法繼承篇中華民國98年5 月
    22日修正施行前開始，繼承人因不可歸責於己之事由或為同
    居共財者，於繼承開始時無法知悉繼承債務之存在，致未能
    於修正施行前之法定期間為限定或拋棄繼承，且由其繼續履
    行債務顯失公平者，於修正施行後，以所得遺產為限，負清
    償責任。」。本件被告甲○○、丁○○及已歿之戊○係於98
    年5 月22日民法修正施行前開始繼承柯新發之財產，而被告
    甲○○抗辯其並未與被繼承人柯新發同居共財，且於繼承開
    始時亦不知悉有本件借款債務存在，而查柯新發之住處地址
    為「台北縣三峽鎮○○里○○街10巷7 號」，與被告甲○○
    、丁○○及已歿之戊○並不相同，且無證據顯示柯新發曾與
    其等3 人同居共財，又其等3 人與柯新發之親屬關係均為兄
    弟姊妹，並非配偶或子女，據此，被告甲○○、丁○○及已
    歿之戊○應難以知悉柯新發有本件借款債務存在，則自難期
    待其等於繼承開始時在修正施行前之法定期間為限定或拋棄
    繼承，且本件柯新發之債務金額高達4000萬元，其利息、違
    約金金額亦甚鉅，本院認若由其等繼續履行繼承債務，顯失
    公平，自應有前揭法文之適用，亦即，對於本件柯新發之借
    款，被告甲○○應僅於自被繼承人柯新發所繼承之財產為限
    、被告丁○○於自被繼承人柯新發所繼承之財產及繼承被繼
    承人戊○所繼承柯新發之遺產為限，與被告天○○、亥○○
    負連帶清償責任。至本件雖僅有被告甲○○就此為抗辯，然
    被告甲○○、丁○○及已歿之戊○均係因繼承柯新發之債務
    而為本件共同被告，本件訴訟標的對於其等必須合一確定，
    則依民事訴訟法第56條第1 項第1 款之規定，被告甲○○所
    為有利於全體之抗辯，效力自應及於被告丁○○及已歿之戊○，況依98年5 月22日修正前之民法第1154條第1 、2 項之
    規定，原則上當繼承人有數人時，其中一人主張為前項限定
    之繼承時，其他繼承人亦視為同為限定之繼承，故本件縱使
    僅有被告甲○○為前揭抗辯，惟其效力亦應及於被告丁○○
    及已歿之戊○，末此敘明。
六、從而，原告請求：(一)被告天○○、辰○○、申○○、巳○、
    未○○、午○○應連帶給付原告4600萬元，及自81年6 月13
    日起至清償日止，按年息9 ％計算之利息，暨自81年7 月13
    日起至清償日止，在6 個月以內者，按上開利率10％，超過
    6 個月者，按上開利率20％計算之違約金；(二)被告丙○○、
    天○○、卯○○應連帶給付原告4000萬元，及自87年1 月20
    日起至清償日止，按年息9 ％計算之利息，暨自96年12月20
    日起至清償日止，按上開利率20％計算之違約金；(三)被告天
    ○○、亥○○、甲○○、丁○○應連帶給付原告4000萬元，
    及自91年9 月25日起至清償日止，按年息9 ％計算之利息，
    暨自96年12月20日起至清償日止，按上開利率20％計算之違
    約金；其中被告甲○○於自被繼承人柯新發所繼承之遺產限
    度內、被告丁○○於被繼承人柯新發所繼承之遺產及被繼承
    人戊○繼承柯新發遺產之限度內，與被告天○○、亥○○就
    上開債務負連帶責任；(四)被告壬○、地○○應連帶給付原告
    4000萬元，及自91年9 月27日起至清償日止，按年息9 ％計
    算之利息，暨自96年12月20日起至清償日止，按上開利率20
    ％計算之違約金；為有理由，應予准許，逾此範圍之請求，
    為無理由，應予駁回。
七、原告及被告甲○○陳明願供擔保，聲請假執行或免為假執行
    ，經核原告勝訴部分，合於法律規定，爰分別酌定相當之擔
    保金額宣告之；原告其餘假執行之聲請，因訴之駁回而失所
    依附，不予准許。
八、本件事證已臻明確，兩造其餘主張陳述及攻擊防禦方法，經
    審酌後認與本判決結果不生影響，爰不一一論述，附此敘明
    。
九、結論：本件原告之訴，為一部有理由，一部無理由，並依民
    事訴訟法第385 條第1 項前段、第79條、第85條第2 項、第
    390條第2 項、第392 條，判決如主文。
中    華    民    國    98    年    8     月    31    日
                  民事第一庭    法  官  陳雪玉
如對本判決上訴，須於判決送達後20日內向本院提出上訴狀。
上列正本證明與原本無異。
中    華    民    國    98    年    9     月    1     日
                                書記官  吳瓊英


司法院資訊處製作；財團法人民間司法改革基金會備份。
